最高法院刑事判決　　　　　　九十六年度台上字第四七二九號
上　訴　人　甲○○
選任辯護人　曾冠棋律師
　　　　　　柯金柱律師
上　訴　人　乙○○
選任辯護人　曾冠棋律師
上　訴　人　丙○○
選任辯護人　林武順律師
上列上訴人等因強盜等罪案件，不服台灣高等法院花蓮分院中華
民國九十六年五月十五日第二審更審判決（九十六年度上更(二)字
第二六號，起訴案號：台灣花蓮地方法院檢察署八十九年度偵字
第九九四號），提起上訴，本院判決如下：
    主  文
原判決撤銷，發回台灣高等法院花蓮分院。
    理  由
本件原判決認定上訴人丙○○疑其妻丁○○有外遇，於民國八十
九年一月間與上訴人甲○○協議以新台幣（下同）七萬元代價，
由甲○○跟蹤調查，丙○○當場支付四萬元。嗣甲○○於同年月
二十五日二十二時許，在花蓮縣吉安鄉○○○○街七十三號，向
丙○○催討尾款，丙○○表示沒錢，並向甲○○表示其妻丁○○
郵局存款有二萬餘元，甲○○即表明欲前往強盜丁○○之財物，
並要求丙○○配合，於回家後不能將門窗上鎖方便侵入，丙○○
則應允並要求不能傷害其家人。甲○○即與上訴人乙○○共同基
於意圖為自己不法所有之強盜犯意，由甲○○提供黑色頭套二只
及透明膠帶一捆，乙○○提供其所有之白色手套及柴刀一支，於
八十九年一月二十六日凌晨四時許至花蓮縣吉安鄉○○○街三十
一號丁○○家推開未上鎖之大門進入丁○○之房間，甲○○一拳
打醒熟睡中之丁○○，乙○○接著以透明膠帶捆綁丁○○雙手，
隨即以左手壓住丙○○脖子，用右手拿膠帶捆綁其手腳。之後甲
○○將刀子交給乙○○，換乙○○看管丙○○夫妻，甲○○並隨
即在房間內搜刮財物而找到丁○○之黑色皮包，甲○○取出皮包
內之現金二萬二千元及郵局提款卡一張，並得到密碼後，隨即往
宜昌郵局提款，但發現密碼錯誤後返回現場，摑打丁○○後，甲
○○取得真正密碼再往宜昌郵局隨即提領了十萬元得手後再返回
現場告知乙○○。嗣甲○○另單獨萌發強制猥褻之犯意，徒手押
著雙手已被透明膠帶捆綁之丁○○上二樓將手伸入丁○○之衣服
與褲子內，上下其手強制猥褻丁○○約十分鐘。又接續上述與乙
○○共同強盜之犯意而強取丁○○脖子上之重五錢六厘之金項鍊
一條，再將丁○○押回一樓，以電線捆綁丁○○，並叫乙○○以
膠帶捆綁丁○○之雙腳並封住其口後揚長而去等情。因而撤銷第
一審諭知無罪之判決，改判論處甲○○、乙○○共同攜帶兇器，
意圖為自己不法之所有，以強暴至使不能抗拒而取他人之物罪刑
；甲○○對於女子以強暴方法而為猥褻之行為罪刑；丙○○幫助
攜帶兇器，意圖為自己不法之所有，以強暴至使不能抗拒而取他
人之物罪刑，固非無見。
惟查：(一)、按憲法第十六條保障人民之訴訟權，就刑事被告而言
，包含其在訴訟上應享有充分之防禦權。刑事被告詰問證人之權
利，即屬該等權利之一，且屬憲法第八條第一項規定「非由法院
依法定程序不得審問處罰」之正當法律程序所保障之權利。為確
保被告對證人之詰問權，證人於審判中，應依法定程序，到場具
結陳述，並接受被告之詰問，其陳述始得作為認定被告犯罪事實
之判斷依據。又被告以外之人於審判外之言詞或書面陳述，除法
律有規定者外，不得作為證據。而所謂被告以外之人，不以證人
為限，共同被告、共犯及被害人於審判外之陳述，均屬之，為確
保被告對為證人適格者之詰問權，於審判中均應到場具結陳述，
並接受被告之詰問，其陳述始得作為認定被告犯罪事實之判斷依
據。原判決採取上訴人等三人之供述互為認定他方之犯罪依據，
但並未於審判程序，以上訴人等為證人，經具結後由對方為詰問
，其所踐行之訴訟程序自屬違法。(二)、按刑事訴訟之目的固重在
發見實體真實，其手段則應合法正當，以保障人權。依刑事訴訟
法第二百二十九條至第二百三十一條之規定，司法警察（官）固
有調查犯罪嫌疑人犯罪情形及蒐集證據之職權，而得詢問犯罪嫌
疑人，惟依同法第一百條之二準用同法第一百條之一第一項之規
定，司法警察（官）詢問犯罪嫌疑人，除有急迫情況且經記明筆
錄者外，應全程連續錄音；必要時，並應全程連續錄影。考其立
法目的，在於建立詢問筆錄之公信力，並擔保詢問程序之合法正
當；亦即在於擔保犯罪嫌疑人對於詢問之陳述係出於自由意思及
筆錄所載內容與其陳述相符。故司法警察（官）詢問犯罪嫌疑人
如違背上開規定，其所取得之供述筆錄，究竟有無證據能力，原
應審酌司法警察（官）違背該法定程序之主觀意圖、客觀情節、
侵害犯罪嫌疑人權益之輕重、對犯罪嫌疑人在訴訟上防禦不利益
之程度，以及該犯罪所生之危害，暨禁止使用該證據對於抑制違
法蒐證之效果，及司法警察（官）如依法定程序有無發現該證據
之必然性等情形，本於人權保障與社會安全之均衡維護精神，具
體認定之。原判決依據第一審勘驗丙○○之警詢錄音帶之結果，
認警詢時並未全程連續錄音，證人即警員戊○○亦承認詢問過程
曾將錄音機關掉而有中斷錄音之情形，卻以偵查員之詢問程序雖
有瑕疵，但依比例原則，此一瑕疵尚未達於可全盤推翻警詢筆錄
證據能力之情形，並未依上揭說明，審酌人權保障與社會安全之
均衡維護，具體認定之，自有判決不備理由之違法。又第一審審
判時，乙○○之選任辯護人具狀指出警詢錄音中有八項疑點，足
以判斷其自白非出於任意性（見原審上訴卷第二十八、二十九頁
），原判決對此主張，並未先於事實為調查，僅於理由欄內說明
：「經原審履勘被告乙○○前述警訊筆錄之錄音帶結果如下：１
、錄音帶之內容與被告丙○○之警訊筆錄內容大致相同，但偵查
員訊問時偶有以台語訊問之情形。２、偵查員對被告乙○○訊問
過程中，常可聽見有人在旁邊說話的情形，但說話的內容無法辨
別是對何人所說及意義為何。」等情，就警詢時有無乙○○抗辯
之八點警詢筆錄與錄音不符之處，或其警詢時有無連續錄音等情
形加以說明，本院前次判決發回意旨即已指明，原審仍未調查說
明，自有調查未盡及判決不備理由之違法。(三)、上訴人行為後，
懲治盜匪條例已於九十一年一月三十日公布廢止，刑法第三百二
十八條、第三百三十條等有關強盜罪之條文亦同時修正公布。上
訴人所犯加重強盜罪之法定本刑，依修正後之刑法第三百三十條
第一項之規定，為七年以上有期徒刑，較諸懲治盜匪條例第五條
第一項第一款所規定之無期徒刑或七年以上有期徒刑為輕。上訴
人行為時懲治盜匪條例尚未公布廢止，其所犯之罪該條例及刑法
同有處罰之規定，因懲治盜匪條例為刑法之特別法，依特別法優
於普通法之法律適用原則，自無適用修正前普通刑法之餘地，但
於該條例廢止後，自應回歸適用刑法之相關規定。又懲治盜匪條
例之廢止，與刑法強盜罪相關條文之修正，係同時公布，立法之
目的在以修正後之刑法取代該條例，避免修正前之刑法發生中間
法之效力。就上訴人所犯之罪而言，懲治盜匪條例名曰廢止，因
廢止前後均有刑罰規定，自屬刑法第二條第一項之行為後法律有
變更，而非犯罪後之法律已廢止其刑罰。依刑法第二條第一項之
規定，自應就上訴人行為時有效之懲治盜匪條例第五條第一項第
一款與裁判時之修正後之刑法第三百三十條第一項比較適用。原
判決未比較新舊法之適用，亦有未合。(四)、原判決理由說明丙○
○在警詢時之自由係出於自由意志，而以丙○○並無法具體指出
是何人對其刑求為依據之一（見原判決第五頁第十七行）。但丙
○○於偵查中已具體指出：「（何人打你？）戊○○」（見八十
九年度偵字第九九四號卷第四十三頁背面），原判決理由之說明
，與前揭證據資料不符，有證據上理由矛盾之違法。(五)、按告訴
人之告訴，係以使被告受刑事訴追為目的，是其陳述是否與事實
相符，仍應調查其他證據以資審認。原判決認定甲○○有強制猥
褻丁○○之事實，於理由欄內僅依據告訴人丁○○於警詢及偵查
中之供述為唯一證據，並未調查其他證據以資佐證，遽採為論處
甲○○此部分之犯罪依據，難認適法。上訴意旨均執以指摘原判
決不當，非無理由，應認原判決仍有發回更審之原因。
據上論結，應依刑事訴訟法第三百九十七條、第四百零一條，判
決如主文。
中　　華　　民　　國　九十六　年　　八　　月　三十一　日
                      最高法院刑事第九庭
                          審判長法官  洪　清　江
                                法官  石　木　欽
                                法官  李　伯　道
                                法官  韓　金　秀
                                法官  陳　晴　教
      本件正本證明與原本無異
                                      書  記  官
中　　華　　民　　國　九十六　年　　九　　月　　十　　日
                                                      Ｅ
